臺灣士林地方法院民事判決　　　　　　 98年度簡上字第109號
上　訴　人
即被上訴人　潘淑珠
訴訟代理人　黃仲鈞
被　上訴人
即　上訴人　鄧美琪
法定代理人　劉秀英
訴訟代理人　田開興
　　　　　　傅文民律師
被　上訴人
即　上訴人　李桂梅
訴訟代理人　楊肅欣律師
上列當事人間請求給付票款事件，上訴人對於中華民國98年5 月
31日本院士林簡易庭97年度士簡字第1853號第一審判決提起上訴
，本院於100 年3 月15日言詞辯論終結，判決如下：
    主  文
原判決關於命上訴人鄧美琪、李桂梅應連帶給付被上訴人潘淑珠
新臺幣佰萬元及自民國九十七年十一月七日起至清償日止，按
年息百分之五計算之利息部分，及該部分假執行之宣告暨訴訟費
用之裁判均廢棄。
上開廢棄部分，被上訴人潘淑珠在第一審之訴駁回。
潘淑珠之上訴駁回。
第一、二審訴訟費用均由上訴人即被上訴人潘淑珠負擔。
    事實及理由
一、上訴人即被上訴人潘淑珠起訴主張：伊執有由訴外人即被上
    訴人即上訴人鄧美琪、李桂梅之被繼承人鄧九誥（原名鄧威
    ）簽發，如附表所示本票2 紙（下稱系爭本票），並免除作
    成拒絕證書，詎屆期提示均不獲兌現。嗣鄧九誥於民國95年
    1 月3 日死亡，鄧美琪、李桂梅為其法定繼承人，依法應繼
    承上述票據債務，爰依票據法律關係，訴請鄧美琪、李桂梅
    連帶給付票款新臺幣（下同）360 萬元，及自97年11月1 日
    起至清償日止，按年息百分之五計算之利息等語。
二、被上訴人即上訴人李桂梅則以：系爭本票上「鄧威」之簽名
    應係偽造。雖潘淑珠提出銀行存摺為佐，但不能證明與鄧九
    誥間有借貸之情，且潘淑珠前後主張借貸之理由並不一致，
    是其所主張之上開票據債務並不存在等語置辯。
    被上訴人即上訴人鄧美琪則以：系爭本票上之金額及簽名部
    分，字跡顯不相同，數字之書寫，亦屬有異，是系爭本票應
    非鄧九誥所親簽。縱系爭本票係其所簽，惟潘淑珠於原審僅
    提出系爭本票，關於與鄧九誥間之債權債務關係卻無法提出
    任何證據資料，且所述理由前後矛盾，難證明其等間確有債
    權債務關係存在。又縱認確有債權債務關係存在，然鄧九誥
    死亡時，鄧美琪年僅7 歲，依民法繼承編施行法第1 之1條
    第2 項規定，僅需就繼承所得遺產為限，負清償責任，而鄧
    九誥所遺財產於清償債務後及辦理後事之後，僅餘70萬6144
    元，惟潘淑珠主張之債權高達360 萬元，顯已高於鄧美琪所
    繼承之遺產，是由鄧美琪繼承已顯失公平，應僅需負限定責
    任等語置辯。
三、本件原審對於潘淑珠之請求，判決李桂梅、鄧美琪應給付潘
    淑珠300 萬元，及自97年11月7 日起至清償日止，按年息百
    分之五計算之利息，並駁回潘淑珠其餘之訴。兩造均就其敗
    訴部分聲明不服，潘淑珠並聲明：(一)原判決不利於潘淑珠部
    分廢棄。(二)上開廢棄部分，李桂梅、鄧美琪應再連帶給付潘
    淑珠60萬元。另就李桂梅、鄧美琪提起上訴部分，聲明：上
    訴駁回。李桂梅、鄧美琪則均聲明：(一)原判決不利於李桂梅
    、鄧美琪之部分廢棄。(二)上開廢棄部分，潘淑珠在第一審之
    訴駁回。另就潘淑珠提起上訴部分，均聲明：上訴駁回。
四、兩造不爭執之事實（本院卷二第116頁背面）：
  (一)潘淑珠執有形式上為鄧九誥簽發之系爭本票，屆期提示不獲
    兌現。
  (二)鄧九誥95年1 月3 日死亡，而鄧美琪、李桂梅為其法定繼承
    人。
五、整理兩造之爭點（本院卷二第116頁背面）：
  (一)系爭本票發票人欄「鄧威」簽名部分是否為真正？
  (二)潘淑珠主張之本票原因關係即鄧九誥與其間之借款債務是否
    存在？鄧美琪、李桂梅是否得以該原因關係不存在，對抗執
    票人潘淑珠？
  (三)鄧美琪得否主張適用民法繼承編施行法第1 之1 條第2 項規
    定？
六、得心證之理由：
  (一)按債權人以各連帶債務人為共同被告提起給付之訴，以被告
    一人提出非基於其個人關係之抗辯，而經法院認為有理由者
    為限，始得適用民事訴訟法第56條第1 項之規定（最高法院
    41年台抗字第10號判例意旨參照）。次按當事人主張有利於
    己之事實者，就其事實有舉證之責任，民事訴訟法第277 條
    前段定有明文；又票據為無因證券，執票人就票據作成前之
    債務關係，固無庸證明其原因，惟該票據本身是否真實，即
    是否為發票人所作成（簽名或蓋章），仍應由執票人負證明
    之責。本件上訴人潘淑珠主張執有之系爭本票為上訴人鄧美
    琪及李桂梅之被繼承人鄧九誥所簽發乙節，雖鄧美琪曾對於
    系爭本票之真正表示不爭執（原審卷第73頁），然李桂梅已
    否認系爭本票之真正，則潘淑珠仍應就系爭本票確為鄧九誥
    所簽發之事實，舉證以實其說。經查，鄧威於94年9 月28日
    已更名為鄧九誥，有戶籍謄本1 紙在卷可參（原審卷第14頁
    ），而系爭本票之簽發日均在94年12月間，則系爭本票上之
    「鄧威」簽名是否確實鄧九誥所為，已有疑問。況本院將鄧
    九誥生前於本院所提訴訟、提存案卷內簽署之「鄧威」字跡
    ，送內政部刑事警察局鑑定結果，亦鑑定與本票上之「鄧威
    」字跡不吻合，有該局98年12月11日刑鑑字第0980164073號
    函在卷足憑（本院卷二第25、26頁）。而本院嗣將鄧九誥生
    前於幸福人壽投保及在世華聯合商業銀行借貸時簽署之「鄧
    威」字跡，送請法務部調查局鑑定系爭本票是否為真正，經
    該局函覆鑑定結果略以：『貴院囑託鑑定「鄧威」簽名筆跡
    案，因送鑑資料不足，歉難鑑定；如需再鑑定，請補鄧威於
    93、94年間書寫之橫式簽名筆跡原本，俾利鑑析』，有法務
    部調查局99年7 月26日調科貳字第09900340950 號函附卷可
    佐（本院卷二第98頁），亦不能證明系爭本票上「鄧威」之
    簽名確為鄧九誥所簽發。上訴人潘淑珠迄至本件言詞辯論終
    結前，既未能舉證證明系爭本票確實為鄧九誥簽發，自難認
    潘淑珠為系爭本票之票據權利人。又李桂梅上開非基於個人
    之抗辯，既有理由，揆諸上開判例意旨，其效力亦及於鄧美
    琪。從而，潘淑珠依票據法律關係，訴請鄧美琪、李桂梅連
    帶給付票款360 萬元，及自97年11月1 日起至清償日止，按
    年息百分之五計算之利息，均非有據。
  (二)潘淑珠依票據法律關係所為之請求，既無理由，自毋庸再行
    審酌其餘爭點。
五、綜上所述，上訴人即被上訴人潘淑珠依票據法律關係，請求
    被上訴人即上訴人鄧美琪、李桂梅連帶給付票款360 萬元，
    及自97年11月1 日起至清償日止，按年息百分之五計算之利
    息，均無理由，應予駁回。原審就上開60萬元部分為上訴人
    潘淑珠敗訴判決，理由雖有不同，結論並無二致，上訴人潘
    淑珠上訴論旨就此部分指摘原判決不當，求為廢棄，非有理
    由，應予駁回。至原判決關於命上訴人鄧美琪、李桂梅連帶
    給付300 萬元部分，尚有未洽，上訴人鄧美琪、李桂梅上訴
    論旨指摘原判決此部分不當，求為廢棄，為有理由，應予廢
    棄，爰由本院改判如主文所示。
六、據上論結，本件上訴人鄧美琪、李桂梅之上訴為有理由，上
    訴人潘淑珠之上訴為無理由，依民事訴訟法第436 條之1 第
    3 項、第449 條第2 項、第450 條、第78條，判決如主文。
中    華    民    國   100    年    4     月    8     日
                  民事第一庭  審判長法  官  俞慧君
                                    法  官  陳梅欽
                                    法  官  林政佑
以上正本係照原本作成。
上訴人如以適用法規顯有錯誤為理由不服本判決，應於本判決送
達後20日之不變期間，提出上訴狀（並應同時表明上訴理由，其
於判決宣示後送達前提起上訴者，應於裁判送達後10日內補具之
）於本院，逕向最高法院提起上訴。（上訴狀及理由書狀均須按
他造人數附具繕本，且提起第三審上訴，須經本院之許可，前許
可須以訴訟事件所涉及之法律見解原則上之重要性者為限）
中    華    民    國   100    年    4     月    11    日
                                    書記官  蔡岳霖
附表（98年度簡上字第109號）：
┌──┬────┬──────┬─────┬──────┬──────┐
│編號│發 票 人│票 面 金 額 │本票號碼  │發  票  日  │到  期  日  │
│    │        │（新臺幣）  │          │            │            │
├──┼────┼──────┼─────┼──────┼──────┤
│ 1  │ 鄧  威 │300萬元     │TH094098  │94年12月28日│95年4 月10日│
├──┼────┼──────┼─────┼──────┼──────┤
│ 2  │ 鄧  威 │60萬元      │CH213079  │94年12月31日│95年10月10日│
├──┴────┴──────┴─────┴──────┴──────┤
│合計：360萬元                                                       │
└──────────────────────────────────┘